【裁判字號】    88,上訴,1692
【裁判日期】    890329
【裁判案由】    偽造文書
【裁判全文】
臺灣高等法院臺南分院刑事判決            八十八年度上訴字第一六九二號  Ｃ
      上  訴  人  臺灣雲林地方法院檢察署檢察官
      被      告  乙  ○  ○
右上訴人因被告偽造文書案件，不服臺灣雲林地方法院八十七年度訴字第一五七號中
華民國八十八年九月二十九日第一審判決（起訴案號：臺灣雲林地方法院檢察署八十
七年度偵字第一六二號），提起上訴，本院判決如左：
      主      文
原判決撤銷。
乙○○行使偽造私文書，處有期徒刑柒月。又行使偽造私文書，處有期徒刑柒月。應
執行有期徒刑壹年。
      事      實
一、乙○○與被害人甲○○係兄弟，二人共有坐落雲林縣西螺鎮○○段六０六－一號
    土地，應有部分各二分之一。乙○○因前向案外人丙○○借款多次，無力清償，
    竟基於偽造文書之犯意，於民國（下同）八十三年間某日，未經土地共有人甲○○之同意，以甲○○、乙○○二人之名義，私自與不知情之案外人丙○○訂定不
    動產抵押權設定契約書，並盜蓋其保管中之甲○○之印章，偽造私文書完成，足
    以生損害於甲○○本人，再於八十三年四月八日，由丙○○持向雲林縣西螺地政
    事務所辦理抵押權設定登記，設定抵押權新台幣（下同）一千四百六十萬元予案
    外人丙○○，行使偽造私文書，及明知為不實之事項，而使公務員登載於職務上
    所掌之公文書，足以生損害於西螺地政事務所對不動產管理之正確性，及被害人
    甲○○本人。嗣因乙○○仍無力清償上開抵押欠款，竟另行起意，再基於偽造文
    書之犯意，於八十五年間某日，未經土地共有人甲○○之同意，以甲○○、乙○○二人之名義，欲將上開雲林縣西螺鎮○○段六０六－一號土地移轉登記予丙○○之妻何玉鶴，用以抵償欠款，先由不知情之丙○○填寫土地移轉現值申報書及
    土地買賣移轉契約書，再由乙○○盜蓋其保管中之甲○○之印章，完成偽造私文
    書，足以生損害於甲○○本人。再於八十五年十月二十一日，由丙○○持向雲林
    縣稅捐稽徵處申報土地移轉現值及核定土地增值稅，行使偽造私文書。經雲林縣
    稅捐稽徵處函知甲○○後，甲○○始得知上情。
二、案經甲○○訴由臺灣雲林地方法院檢察署檢察官偵查起訴。
      理      由
一、訊據被告乙○○堅決否認上開偽造文書犯行，辯稱：伊和哥哥甲○○等人合資經
    營「合宏製衣外銷股份有限公司」（以下簡稱合宏公司）十幾年，伊擔任董事長
    兼經理，甲○○也是股東，但無職稱也沒管事，八十三年間因周轉不靈，向李永
    鎮借錢，並將前開土地設定抵押予丙○○，甲○○雖未處理，但是均有同意；而
    伊於八十五年六月二十七日因病中風腦部開刀，於中風前曾委託李程花將印章及
    相關資料交給代書辦理貸款，沒想到丙○○將土地拿去辦理移轉登記等語。
二、惟查；
（一）右揭犯罪事實，業據告訴人甲○○指述其並未同意將上開土地設定抵押予丙○○，及移轉登記予丙○○等情甚詳，而證人丙○○於偵查中證述：「乙○○拿
      甲○○印鑑章、印鑑證明、所有權狀、身分證影本來向我辦理抵押權設定，因
      乙○○用他和甲○○名義向我借二千七百四十五萬元，甲○○本人均未出面，
      都是乙○○說的，我不知道甲○○有無同意將上開土地設定抵押權及過戶給何
      玉鶴」等語。復於本院審理時證稱；自八十二年底開始借，分五次，共借二千
      七百多萬元，是乙○○、李美秀二人來借的，甲○○都沒有出面，乙○○是說
      他有全權委託等情甚詳。並有乙○○、李美秀二人簽發之本票影本數紙、上開
      土地之土地登記簿謄本、雲林縣稅捐稽徵處八十六年一月二十二日八六雲稅財
      字第一○一八六八號函、雲林縣稅捐稽徵處土地移轉現值申報書、土地買賣契
      約書影本各一份附卷可稽。而該本票部分係由乙○○簽發，部分係乙○○令李
      美秀簽發後，由乙○○交予丙○○收受等情，亦經乙○○、李美秀二人供述核
      符。由上足認被告乙○○於八十二年底、八十三年初起，向丙○○借款、辦理
      抵押、移轉買賣手續時，甲○○均未參與亦不知情等情屬實，雖被告辯稱；事
      先有經告訴人授權由其全權處理云云，惟不僅為告訴人迭再否認，且被告亦無
      法舉證證明告訴人確有授權其借款、抵押、出賣土地等情事，被告前開辯詞要
      難採信。
（二）次查；告訴人甲○○及被告乙○○與家族數人共同出資經營之合宏製衣股份有
      限公司，自七十二年起至七十九年間，則經營不善而關閉，業據證人即該公司
      董事長丁○○到庭供證明確，據丁○○於本院證稱；乙○○所借之錢，並不是
      公司所借，該公司在七十九年就已關閉了，因我是負責人最清楚，公司倒閉廠
      房拆掉後，被告就改做建築業等語，顯見被告係自改行建築業，需要大量資金
      ，始自八十二、三年間開始向丙○○借貸，堪予認定。按告訴人並未與被告合
      夥建築業，何來同意自己土地設定抵押予第三人？何況證人丙○○迭再證稱；
      土地設定給我時，都是乙○○和李美秀處理的，從未說告訴人有親自辦理抵押
      情事，雖證人張秀梅、李蕭寶鸞、顏吳喜、陳錦霞、沈麗雲、王錦昌、廖承輝
      、廖清福等人於原審有到庭證稱；雲林縣西螺鎮○○段六○六之一號土地（八
      十五年五月二十日重測前為同鄉○○段四三之二六號，重測後則分割成社西段
      六○六號及六○六之一號）等十筆土地，在八十三年四月八日設定抵押予丙○○之前，曾以被告與告訴人名義多次設定抵押予第三人，告訴人均有同意，且
      親自參加對保等情，縱令屬實，彼等所證明者，僅係指在八十三年四月八日設
      定抵押予丙○○之「前」之事，亦即告訴人所合夥之合宏製衣股份有限公司尚
      在經營時，由公司所借之款，其有同意而言，與該公司在七十九年就已關閉了
      ，被告始自八十二、三年間開始向丙○○借貸之事混為一談，而遽認被告未為
      將共有土地私自抵押予第三人之犯行。
（三）再被告於八十五年間某日，未經土地共有人甲○○之同意，以甲○○、乙○○
      二人之名義，欲將上開雲林縣西螺鎮○○段六０六－一號土地移轉登記予丙○○之妻何玉鶴，用以抵償欠款，隨即由被告乙○○本人或委託李美秀或李程花
      將乙○○、甲○○的印鑑、印鑑證明、所有權狀交給丙○○，嗣由不知情之丙○○填寫土地移轉現值申報書及土地買賣移轉契約書，再由乙○○盜蓋其保管
      中之甲○○之印章，然後持向雲林縣稅捐稽徵處申報土地移轉現值及核定土地
      增值稅等情，不僅告訴人甲○○指訴綦詳，並經證人丙○○證述明確，復有上
      開偽造之土地移轉現值申報書及土地買賣移轉契約書各一份，在卷可按。被告
      事後否認有同意將前開土地移轉予丙○○作抵債之用乙節，無非卸責之詞，不
      足採信，本件事證明確，被告犯行已堪認定。
三、核被告乙○○所為，係犯刑法第二百十六條、第二百十條之行使偽造私文書罪及
    同法第二百十四條使公務員登載不實之罪，被告利用不知情之丙○○行使偽造私
    文書部分，係屬間接正犯。所犯上開二罪間，具有方法結果之牽連關係，為牽連
    犯，應依刑法第五十五條規定，從較重之行使偽造文書罪論處，又所犯二次行使
    偽造私文書罪，犯意各別，應予分論併罰。
四、原審就被告上開犯行未予詳查，遽為無罪之諭知，認事用法，容有未洽。檢察官
    上訴意旨指摘原判決不當，為有理由，應予撤銷改判，爰審酌被告犯罪之動機、
    目的、手段、身體狀況，所生損害，及犯罪後之態度等一切情狀，分別量處如主
    文所示徒刑，並定其應執行之刑，以示懲儆。至於偽造之不動產抵押權設定契約
    書、土地移轉現值申報書及土地買賣移轉契約書等雖係供犯罪所用之物，惟均非
    被告所有，且被告僅盜用印章，上開文書上之印文均屬真正，自不予宣告沒收，
    並此敘明。
據上論結，應依刑事訴訟法第三百六十九條第一項前段、第三百六十四條、第二百九
十九條第一項前段、刑法第二百十六條、第二百十條、第二百十四條、第五十五條、
第五十一條第五款，判決如主文。
本案經檢察官張佩珍到庭執行職務。
中    華    民    國      八十九      年      三      月      二十九    日
                                  臺灣高等法院臺南分院刑事第四庭
                                      審判長法官  陳    義    仲
                                            法官  宋    明    蒼
                                            法官  徐    財    福
右正本證明與原本無異。
如不服本判決，應於判決送達後十日內向本院提出上訴狀，其未敘述理由者並應於提
出上訴狀後十日內向本院補提理由書（應附繕本)。
                                      法院書記官  王    全    龍
中    華    民    國      八十九      年      三      月      三十      日
附錄：本判決論罪科
刑法第二百十條；
偽造、變造私文書，足以生損害於公眾或他人者，處五年以下有期徒刑。
刑法第二百十六條；
行使第二百十條至第二百十五條之文書者，依偽造、變造文書或登載不實事項或使登
載不實事項之規定處斷。


司法院資訊處製作；財團法人民間司法改革基金會備份。
